臺灣臺北地方法院民事判決　　　　　　　94年度訴字第4369號
原　　　告　　乙○○
兼訴訟代理人　丙○○
被　　　告　　丁○○
訴訟代理人　　甲○○
上列當事人間債務人異議之訴事件，本院於中華民國94年9月26
日言詞辯論終結，判決如下：
    主     文
被告應給付原告乙○○新台幣玖仟捌佰柒拾伍元，及自民國九十
四年九月二十六日起至清償日止，按年息百分之五計算之利息。
本院九十四年度執字第三四九二七號之執行程序應予撤銷。
訴訟費用由被告負擔。
本判決第一項得假執行。
    事實及理由
一、原告原起訴時原聲明為：(一)被告應給付原告新台幣（下同）
    730元及自民國94年6月1日起至清償日止，按年息5％計算之
    利息；(二)被告不得以本院核發87年店票字第28號民事裁定及
    確定證明書及以其所換發北院文90民執午字第1896號債權憑
    證，為執行名義對原告聲請強制執行（見起訴狀，本院卷第
    4頁）。嗣於94年8月3日向本院更正原第1項聲明中請求給付
    之對象為原告乙○○；另第2項聲明變更為「本院94年度執
    字第13632號執行程序應予撤銷。」，而迄今本院94年9月26
    日行言詞辯論時，本院94年度執字第13632號執行事件，除
    執行原告乙○○於中華郵政股份有限公司新店頂城郵局（下
    稱新店頂城郵局）存款730元及訴外人台新國際商業銀行股
    份有限公司（下稱台新銀行）將原告乙○○之薪資及獎金債
    權9,145元交付被告外，其餘部分執行無效果，核發債權憑
    證而使該執行程序終結。然被告又以債權憑證聲請強制執行
    ，復經本院執行處以94年度執字第34927號受理在案。故原
    告復變更聲明為：(一)被告應給付原告乙○○9,875元，及自
    94年9月26日起至清償日止，按年息5％計算之利息；(二)本院
    94年度執字第34927號執行程序應予撤銷。核原告所為係因
    情事變更，而以他項聲明代最初之聲明，被告亦無異議為本
    案言詞辯論。自應認原告所為訴之變更應屬合法，合先敘明
    。
二、原告起訴主張：被告執本院87年度店票字第28號本票裁定及
    確定證明書，嗣於90年2月9日聲請本院執行處對原告強制執
    行，因原告無財產可供執行，依法核發北院文90民執午字第
    1896號債權憑證（下稱系爭債權憑證），被告前雖有聲請強
    制執行而使時效中斷之效果，但被告於取得本院系爭債權憑
    證後，遲至94年6月1日始向本院執行處聲請扣押原告乙○○
    對訴外人新店頂城郵局扣押存款債權及對訴外人台新銀行之
    薪資債權、獎金債權並經執行法院核發扣押命令、收取命令
    暨移轉命令在案，本件被告請求權業已罹於時效而消滅，原
    告自得依據強制執行法第14條規定提起債務人異議之訴。又
    94年度執字第13632號執行事件雖因系爭核發債權憑證而終
    結，然被告受領前開款項並無法律上原因，原告乙○○自得
    依據不當得利之法律關係，訴請被告返還。另被告復執94年
    度執字第13632號執行事件所核發之債權憑證，聲請本院執
    行處為強制執行，原告自得訴請撤銷本院94年度執字第3492
    7號執行事件之執行程序。並聲明：如主文所示。
三、被告則以：依據民法第125條規定時效為15年，被告有聲請
    強制執行且執行有效果自得中斷時效，而使時效重新起算，
    故本件並無罹於時效之情事等語，資為抗辯。並聲明：原告
    之訴駁回。
四、兩造不爭執事項：
（一）被告前執本院87年店票字第28號本票裁定為執行名義，聲
      請對原告強制執行，經本院執行處90年度執字第1896號給
      付票款執行事件於90年2月9日以執行無效果，核發系爭債
      權憑證。
（二）被告復執上開債權憑證聲請本院94年度執13632號執行，
      經法院核發扣押命令、收取命令及移轉命令，其中被告向
      新店頂城郵局收取原告乙○○債權730元，另台新銀行將
      原告乙○○94年5月薪資及6月份扣押獎金9,145元，以受
      款人為被告丁○○支票號碼：0000000之支票交付予被告
      ，其餘該案執行部分均執行無效果，而使執行程序終結。
（三）被告丁○○再執94年度執字第13632號債權憑證，聲請向
      本院為強制執行，執行案號為：94年度執字第34927號。
五、兩造之爭點及論述：
    按執行名義成立後，如有消滅或妨礙債權人請求之事由發生
    ，債務人得於強制執行程序終結前，向執行法院對債權人提
    起異議之訴。如以裁判為執行名義時，其為異議原因之事實
    發生在前訴訟言詞辯論終結後者，亦得主張之。強制執行法
    第14條第1項定有明文。復按，強制執行法第27條所稱之債
    權憑證，係指執行法院發給債權人收執，俟債務人如有財產
    再行執行之憑證而言。債權人於取得債權憑證後，雖可無庸
    繳納執行費用再行聲請強制執行，但該債權憑證之可以再行
    強制執行乃溯源於執行法院核發債權憑證前債權人依強制執
    行法第4條第1項所列各款取得之原執行名義。又消滅時效因
    開始執行行為或聲請強制執行而中斷；時效中斷者，自中斷
    之事由終止時，重行起算，民法第129條第2項第5款及第137
    條第1項固分別定有明文，惟消滅時效完成後，如債權人依
    原執行名義或債權憑證聲請法院再行強制執行時，亦不生中
    斷時效或中斷事由終止重行起算時效之問題，債務人自非不
    得對之提起債務人異議之訴，以排除該執行名義之執行。（
    最高法院89年度台上字第1623號判決意旨參照）。原告主張
    被告系爭債權憑證後，並未於3年內有時效中斷之事由，其
    請求權已罹於時效而消滅，但被告仍執前開執行名義聲請強
    制執行，其自得主張時效抗辯，拒絕給付等語。為被告所否
    認，並以前揭情詞置辯。故本件被告之請求權是否罹於時效
    而消滅，致使原告可以提出時效抗辯，拒絕給付。現析述如
    后：
（一）按請求權，因15年間不行使而消滅。但法律所定期間較短
      者，依其規定。民法第125條定有明文。復按，票據上之
      權利：對匯票承兌人及本票發票人，自到期日起算；見票
      即付之本票，自發票日起算；3年間不行使，因時效而消
      滅。票據法第22條第1項亦定有明文可參。故關於本票執
      票人對發票人之請求權時效僅為3年，係屬民法第125條但
      書所規範之短期時效，被告其對原告享有之請求權時效為
      15 年，容有誤會，合先敘明。
（二）被告係以本院87年店票字第28號本票裁定對原告取得執行
      名義，而本票裁定並無與確定判決之相同效力，自無依據
      民法第137條第3項之適用。故被告於取得該執行名義後，
      須每隔3年內以其他足以使時效中斷事由，否則仍會使其
      票款請求權罹於時效而消滅。
（三）被告前執本院87年店票字第28號本票裁定及確定證明書於
      90年1月18日向本院執行處聲請強制執行，復經本院執行
      處於90年2月9日核發債權憑證結案，並於同年月14日送達
      該債權憑證予被告，此有本院送達證書附於90年度執字第
      1896 號執行卷宗可參。又本院90年度執字第1896號執行
      程序既已因核發債權憑證而終結，此時應認被告得據以主
      張中斷時效之事由亦終止，而應重新起算時效，故被告自
      應於收受債權憑證後3年內，有其他致使時效中斷之事由
      ，方不致使其票款請求權罹於時效而消滅。
（四）然被告卻遲至94年4月8日方持系爭債權憑證向本院執行處
      再次聲請強制執行（見被告聲請強制執行狀上所蓋用本院
      收狀戳，本院94年度執字第13632號執行卷）。故自應認
      被告係罹於票款請求權時效後，方再向原告有聲請強制執
      行之中斷時效事由。故原告自得執時效抗辯，據以提起債
      務人異議之訴。被告復辯稱其於94年度執字第13632號執
      行程序中已有執行而受償，應認有致使時效中斷之事由，
      故其請求權並未罹於時效而消滅云云。惟查：
    1.依民法第125條第2項第5款規定，聲請強制執行係與起訴
      有同一效力，而得中斷時效。故發生時效中斷之時點，係
      以債權人聲請強制執行時為斷。查，被告取得系爭債權憑
      證後已逾3年期間，方再向本院聲請強制執行，自應認其
      請求權已罹於時效。又聲請強制執行得中斷時效者，並不
      以執行達其效果為限，此由倘執行無效果而再次換發債權
      憑證時，債權人之請求權時效仍應重新起算自明，故
      本件被告於94年度執字第13632號執行程序中雖有因執行
      法院核發之收取命令及移轉命令而受償部分債權，然此部
      分僅涉及原告提起本件債務人異議之訴有理由時，得否撤
      銷已終結部分之執行程序，而非。
    2.復按，強制執行法第14條所定債務人異議之訴以排除執行
      名義之執行力為目的，故該條所謂強制執行程序終結，係
      指執行名義之強制執行程序終結而言，執行名義之強制執
      行程序，進行至執行名義所載債權全部達其目的時，始為
      終結，故執行名義所載債權，未因強制執行全部達其目的
      以前，對於某一執行標的物之強制執行程序雖已終結，債
      務人仍得提起異議之訴，但此項異議之訴有理由之判決，
      僅就執行名義所載債權未因強制執行達其目的之部分排除
      其執行力，不能據以撤銷強制執行程序業經終結部分之執
      行處分。司法院院字第2776號解釋(一)著有明文可參。查，
      本院94年度執字第13632號給付票款執行，除經由被告收
      取原告乙○○於新店頂城郵局之款項730元外，復經執行
      法院於94年7月6日對訴外人台新銀行核發移轉命令（該命
      令發文日期誤載94年6月6日），而該移轉命令係於同年月
      13日送達台新銀行，依強制執行法第118條第2項規定，應
      認自是時移轉命令發生效力。又執行法院於前開執行命令
      說明第7點指出「執行名義檢還債權人」，故於前開執行
      程序中，執行法院並未重新製作債權憑證，僅於被告前持
      有之系爭債權憑證中蓋用「本件債權人經參加本院94年度
      民執午字第13632號分配於94年6月1日受償6,301元」、「
      本件債權人經本院94年度民執午字第13632號執行債務人
      之薪資債權3,490,000元及執行費24,464元，經核發移轉
      命令在案」。而台新銀行既於94年7月5日向本院執行處陳
      報，原告乙○○於94年5月20日離職，自6月起對已無薪債
      權可供執行。此有台新總法制字第09401201號函附於執行
      卷可參。依強制執行法第115條之1第2項規定，自應認被
      告未受償部分移轉命令失其效力，而本院94年度執字第13
      632號之執行程序既對原告其他財產均執行無效果，並經
      執行法院發還被告債權憑證，自應認前開執行程序業已終
      結。然被告執已罹於時效之債權憑證為執行名義聲請強制
      執行並受償9,875元，應屬無法律上原因而受有利益。原
      告乙○○依據不當得利之法律關係，訴請被告返還9,875
      元（計算式：730+9,145）及自言詞辯論期日（即94年9月
      26日）起至清償日止，按年息5％計算之利息，為有理由
      ，自應准許。
（五）本件被告雖仍執系爭債權憑證，聲請本院執行處換發債權
      憑證並查明原告之責任財產，此有被告聲請（換發債憑）
      續行強制執行狀附於94年度執字第34927號卷足憑。然被
      告係於其票款請求權之消滅時效完成後，依債權憑證聲請
      法院再行強制執行時，故亦不生中斷時效或中斷事由終止
      重行起算時效之問題，原告自得對之提起債務人異議之訴
      ，以排除該執行名義之執行。從而，原告聲請本院撤銷94
      年度執字第34927號之執行程序，為有理由，自應准許。
六、因本件事證已臻明確，兩造其餘主張陳述及所提之證據，經
    本院斟酌後，認與判決結果不生影響，均毋庸再予論述，附
    此敘明。
七、本判決第1項原告乙○○命被告給付之金額未於500,000元，
    自應由本院依職權宣告告假執行。
八、訴訟費用負擔之依據：民事訴訟法第78條。
中　　華　　民　　國　　94　　年　　9 　　月　　30　　日
                      民事第四庭    法　官　黃柄縉
以上正本係照原本作成
如對本判決上訴，須於判決送達後20日內向本院提出上訴狀
中　　華　　民　　國　　94　　年　　9 　　月　　30　　日
                        　　　　　　書記官　楊湘雯
